【裁判字號】    97,訴,1229
【裁判日期】    980430
【裁判案由】    分割共有物
【裁判全文】
臺灣臺南地方法院民事判決              97年度訴字第1229號
原      告  甲○○
訴訟代理人  何建宏律師
被      告  己○○
                        7號
            乙○○
            丁○○
            戊○○
兼上三人共同
訴訟代理人  丙○○
上列當事人間請求分割共有物事件，經本院於民國98年4月27日
言詞辯論終結，判決如下：
    主  文
兩造共有坐落臺南縣新化鎮○○○段一四六地號、面積五九六０
平方公尺、田地目，及同段一四七地號、面積八四九平方公尺、
田地目土地應合併分割如附圖臺南縣新化地政事務所九十八年三
月二十七日土地複丈成果圖所示，編號146（A）面積三四０五平
方公尺分歸原告取得；編號146(B）面積一六七一平方公尺分歸
被告乙○○、丁○○、戊○○、丙○○共同取得，並按如附表一
所示應有部分比例保持有共有；編號146（C）面積一六七一平方
公尺分歸被告己○○取得；編號146(D)面積六二平方公尺分歸被
告乙○○、丁○○、戊○○、丙○○、己○○共同取得，並按如
附表二所示應有部分比例保持共有。
訴訟費用由原告負擔新台幣臺萬肆仟捌佰參拾元，被告己○○負
擔新臺幣柒仟肆佰壹拾肆元，被告乙○○、丁○○、戊○○、丙○○各負擔新臺幣壹仟捌佰伍拾肆元。
    事實及理由
一、原告起訴主張：兩造共有坐落台南縣新化鎮○○○段146 地
    號、面積5960平方公尺、田地目，及同段147地號、面積849
    平方公尺、田地目土地2筆（下稱系爭土地），原告應有部
    分1/2，被告乙○○、丁○○、戊○○、丙○○應有部分各
    1/16，被告己○○應有部分1/4，各共有人在系爭土地應有
    部分比例均相同。又系爭土地並無不能分割之情形，亦無不
    能分割之特約，依民法第823條第1項、第824條之規定，原
    告自得隨時請求分割系爭共有物。為兩造利用土地之便，依
    附圖所示之合併分割方法，較符合土地使用現況，應屬適當
    。爰依民法第823條第1項、第824條第2項規定，訴請裁判分
    割，並聲明：如主文第1、2項所示。
二、被告己○○則以：同意原告主張如附圖所示之分割方法，且
    願與乙○○、丁○○、戊○○、丙○○通路部分繼續保持共
    有，以利通行等語。
三、被告乙○○、丁○○、戊○○、丙○○則以：系爭土地登記
    簿登記之應有部分與實際所有權應有部分不符，各共有人之
    應有部分應以目前實際使用現況為準，惟被告乙○○、丁○○、戊○○、丙○○均同意依附圖所示之合併分割方法，且
    被告乙○○、丁○○、戊○○、丙○○均願於分割後繼續保
    持共有，另願與被告己○○就通路部分保持共有，以利通行
    等語。
四、本院得心證之理由：
  (一)按各共有人如非因物之使用目的不能分割或契約訂有不分割
    期限者，得隨時請求分割共有物。又共有物之分割，依共有
    人協議之方法行之。分割之方法，不能協議決定者，法院得
    因任何共有人之聲請，命為左列分配：一以原物分配於各共
    有人。二變賣共有物，以價金分配於各共有人，民法第823
    條第1項、第824條第1項、第2項分別定有明文。經查，系爭
    土地為兩造共有，此有土地登記簿謄本附卷可憑，兩造既未
    定有不分割之特約，亦無因物之使用目的不能分割之情形，
    且前經本院新市簡易庭調解後，就分割之方法仍不能為一致
    之協議，再參以原告與被告主張之分割方案雖無不同，惟被
    告乙○○、丁○○、戊○○、丙○○於本院審理中曾抗辯系
    爭土地登記簿登記之應有部分與現況不符，各共有人之應有
    部分應以目前實際使用現況為準等情，足認兩造對於分割方
    法顯難為一致之協議。依上開規定，自得分割為單獨所有，
    原告請求分割系爭土地，洵屬有據，應予准許。
  (二)又按分割共有物，以消滅共有關係為目的，法院裁判分割共
    有土地時，除因該土地內部分土地之使用目的不能分割（如
    為道路）或部分共有人仍願維持其共有關係，或部分當事人
    因繼承關係須就分得之土地保持公同共有者外，應就該部分
    土地不予分割或准該部分共有人成立新共有關係外，應將土
    地分配於各共有人單獨所有（最高法院92年度台上字第1534
    號、91年度台上字第407號判決意旨參照）。再按法院定共
    有物分割之方法，固可由法院自由裁量，惟應斟酌各共有人
    之意願、利害關係、共有物之性質、分割後之經濟效用及公
    共利益等為公平決定（最高法院81年度台上字第16號判決、
    89年度台上字第724號判決可資參照）。經查：系爭土地其
    中147地號位於最北側，略呈不規則方形，146地號土地緊接
    在147地號土地之南側，為長條形，上段及中段呈西北朝東
    南走向，下段則呈東西走向，147地號及146地號西北段為山
    坡地，146地號中段及東南段及南段則為山谷間平地；現由
    原告在147地號及146地號中段以北山坡地種植甘蔗及香蕉，
    被告己○○在146地號東南段之山谷間平地種植鳳梨，被告
    丙○○在147地號中段及南段之山谷間平地種植柳丁等情，
    業經本院會同台南縣新化地政事務所測量員至現場勘驗屬實
    ，並有勘驗測量筆錄、現場照片、土地複丈成果圖在卷可憑
    （見本院卷第34-43頁），且為兩造所不爭執，堪信為真實
    。又被告乙○○、丁○○、戊○○、丙○○於本院審理中陳
    明：彼等願於分割後繼續保持共有等情，另被告己○○、乙○○、丁○○、戊○○、丙○○均陳明：願於分割後就通路
    部分繼續保持共有，以利渠等通行之用等情，依上開說明，
    系爭土地分割後應准被告乙○○、丁○○、戊○○、丙○○
    就分得部分成立新共有關係，被告乙○○、丁○○、戊○○
    、丙○○與被告己○○就通路部分成立新共有關係。又依原
    告主張如附圖所示分割方案，由原告分得146（A）即146地
    號全部及147地號中段以北部分，被告乙○○、丁○○、戊○○、丙○○共同分得146（B）即147地號中段部分，被告
    己○○分得146（C）即147地號南段，則可顧及兩造目前大
    致使用現況，另在146（D）由被告己○○、乙○○、丁○○
    、戊○○、丙○○共同取得，以利彼等各自通行至分得之
    146（B）、146（C）土地。
  (三)至被告乙○○、丁○○、戊○○、丙○○抗辯系爭土地登記
    簿登記之應有部分與實際所有權應有部分不符，各共有人之
    應有部分應以目前實際使用現況為準一節，惟被告乙○○、
    丁○○、戊○○、丙○○並未舉證證明之，況被告乙○○、
    丁○○、戊○○、丙○○尚未就此部分抗辯訴請法院判決勝
    訴確定，是依舉證責任分配原則，自難為有利於被告乙○○
    、丁○○、戊○○、丙○○之認定。
  (四)綜上，經本院斟酌系爭土地上開所述地形、面積、兩造使用
    系爭土地之現況及位置、兩造應有部分比例所占之面積與其
    等各自之意願，並兼顧各共有人分得部分之通行便利，及分
    得土地使用上之經濟效益等一切情狀，認原告主張如附圖所
    示方割方案，確符合系爭土地分割之整體效益及共有人全體
    之利益，各分配土地之利用價值尚屬相當，且被告亦同意此
    分割方法，爰依兩造應有部分之比例分割如主文第1、2項所
    示。
五、綜上所述，系爭土地依其使用目的並非不能分割，共有人間
    亦無不能分割之約定，然迄今未能協議分割，又本院審酌系
    爭土地之現有使用狀況、對外通行問題、位置、兩造分割之
    利益及意願等一切情狀，認原告主張如附圖之分割方案符合
    土地分割之經濟效用及共有人全體之利益，堪認係適當、公
    允之分割方法。從而，原告本於共有人之資格，訴請裁判分
    割，即屬正當，准予分割系爭土地如主文第1、2項所示。
六、又「法院為終局判決時，應依職權為訴訟費用之裁判。」、
    「因共有物分割，經界或其他性質上類似之事件涉訟，由敗
    訴當事人負擔訴訟費用顯失公平者，法院得酌量情形，命勝
    訴之當事人負擔其一部。」，民事訴訟法第87條第1項、第
    80條第1項定有明文。本件原告請求分割共有物，爰依上開
    規定，由兩造依系爭土地應有部分之比例定訴訟費用之負擔
    。本件訴訟費用額確定為29,660元（即第一審裁判費14,860
    元及原告已墊付測量費用14,800元），應由原告負擔14,830
    元；被告己○○負擔7,414元；被告乙○○、丁○○、戊○○、丙○○各負擔1,854元。
七、據上結論．本件原告之訴為有理由，依民事訴訟法第78條、
    第80條之1、第85條第1項、第87條第1項，判決如主文。
中    華    民    國    98    年    4     月    30    日
                        民事第二庭    法  官  張桂美
以上正本證明與原本無異。
如不服本判決，應於送達後廿日內，向本院提出上訴狀並表明上
訴理由，如於本判決宣示後送達前提起上訴者，應於判決送達後
廿日內補提上訴理由書（須附繕本）。
中    華    民    國    98    年    4     月    30    日
                                      書記官  謝安青
┌─────────────────┐
│附表一                            │
├─────┬─────┬─────┤
│編號      │  姓名    │ 應有部分 │
├─────┼─────┼─────┤
│1         │乙○○    │ 1/4      │
├─────┼─────┼─────┤
│2         │丁○○    │ 1/4      │
├─────┼─────┼─────┤
│3         │戊○○    │ 1/4      │
├─────┼─────┼─────┤
│4         │丙○○    │ 1/4      │
└─────┴─────┴─────┘
┌─────────────────┐
│附表二                            │
├─────┬─────┬─────┤
│編號      │  姓名    │ 應有部分 │
├─────┼─────┼─────┤
│1         │己○○    │ 1/2      │
├─────┼─────┼─────┤
│2         │乙○○    │ 1/8      │
├─────┼─────┼─────┤
│3         │丁○○    │ 1/8      │
├─────┼─────┼─────┤
│4         │戊○○    │ 1/8      │
├─────┼─────┼─────┤
│5         │丙○○    │ 1/8      │
└─────┴─────┴─────┘


司法院資訊處製作；財團法人民間司法改革基金會備份。
